【裁判字號】    94,上易,1075
【裁判日期】    950209
【裁判案由】    侵占等
【裁判全文】
臺灣高等法院臺中分院刑事判決        94年度上易字第1075號
上  訴  人
即 自 訴人  財團法人臺灣省臺中縣玉闕朝仁宮
代  表  人  甲○○
自訴代理人  王正喜律師
            張居德律師
被      告  乙○○
                      樓
選任辯護人  張繼準律師
            常照倫律師
上列上訴人因被告侵占等案件，不服臺灣臺中地方法院94年度自
緝字第201號中華民國94年7月15日第一審判決，提起上訴，本院
判決如下：
    主    文
上訴駁回。
    理    由
一、自訴意旨略以：被告乙○○明知共同被告童沛綺（業經原審
    法院判決有期徒刑二年十月確定）係任職於自訴人財團法人
    臺灣省臺中縣玉闕朝仁宮（下稱玉闕朝仁宮）擔任會計，負
    責金錢收支、記帳及銀行存提往來等業務，為從事業務之人
    。而自訴人玉闕朝仁宮在臺中商業銀行（下稱臺中商銀）烏
    日分行所開設之甲存第000-000000000號帳戶及乙存第000-0
    00000000號帳戶，有定期存單數張，童沛綺並保管有上開甲
    存及乙存帳戶存摺，如自銀行領回定期存單則應依自訴人玉
    闕朝仁宮之內規放置在玉闕朝仁宮所使用之中興銀行五權分
    行之保險箱內。惟被告乙○○竟與童沛綺共同基於為自己不
    法所有意圖之概括犯意聯絡，先後於：
  (一)民國 (下同)89 年10月11日，由童沛綺向自訴人玉闕朝仁宮
    之財務組長陳添鏘、總幹事張炳煌及董事長傅火石表示乙存
    存款中之50萬元要辦理定存，因利息較高，陳添鏘、張炳煌
    及傅火石乃依童沛綺之要求在取款憑條上蓋章，詎童沛綺於
    領得現金50萬元後，竟將之侵占入己且匯交被告乙○○，而
    未辦理定存，並在分類帳冊上虛偽記載該50萬元已辦妥定存
    。
  (二)90年 3月26日，由童沛綺將自訴人玉闕朝仁宮之法會收入、
    香油錢收入及信眾樂捐金等合計50萬元活期存款，提領後侵
    占入己而匯交被告乙○○。
  (三)童沛綺知悉自訴人玉闕朝仁宮在臺中商銀烏日分行於90年 3
    月28日到期之 300萬元定存，乃向陳添鏘、張炳煌及傅火石
    表示要繼續辦理定存，並要求渠等在該 300萬元定期存單背
    面蓋章，惟童沛綺未於90年 3月28日前往銀行處理，而於90
    年4月6日將該 300萬元侵占入己，並於同日分別將其中70萬
    元、80萬元、70萬元依序匯至被告乙○○之世華商業銀行（
    下稱世華銀行）仁愛辦事處帳戶、花旗商業銀行（下稱花旗
    銀行）信義分行帳戶內、華泰商業銀行（下稱華泰銀行）文
    山分行帳戶內，其餘80萬元則匯至不知情之黃金枝烏日農會
    帳戶內。
  (四)童沛綺知悉自訴人玉闕朝仁宮在臺中商銀烏日分行於91年 3
    月28日到期之 100萬元定存，竟向陳添鏘、張炳煌及傅火石
    表示為付牌樓工程費需提早解約，遂於90年5月8日或前 1日
    持定期存單交由陳添鏘、張炳煌及傅火石在背面蓋章後，由
    童沛綺逕自將該 100萬元直接匯至被告乙○○華泰銀行文山
    分行之帳戶內。
  (五)童沛綺知悉自訴人玉闕朝仁宮在臺中商銀烏日分行於91年 4
    月5日到期之100萬元定期存款，竟於90年5月8日向陳添鏘、
    張炳煌及傅火石表示為付牌樓工程費需提早解約，遂於90年
    5月8日或前 1日持定期存單交由陳添鏘、張炳煌及傅火石在
    背面蓋章後，由童沛綺逕自將其中50萬元匯至被告乙○○世
    華銀行仁愛辦事處帳戶，其餘50萬元則匯至乙○○花旗銀行
    信義分行帳戶內。被告與童沛綺共同侵占自訴人玉闕朝仁宮
    公款共計 520萬元（匯入黃金枝帳戶內之80萬元為童沛綺自
    行侵占自訴人之款項），嗣因自訴人玉闕朝仁宮之代表人甲
    ○○於90年5月28日交接上任，並於91年9月12日交接銀行存
    款時，要求童沛綺提出收支決算表存款單核對時，因童沛綺
    無法提出，乃轉向銀行查察，始發現帳目不符，童沛綺乃於
    91年12月28日書立切結書承認侵占自訴人玉闕朝仁宮 660萬
    元（童沛綺除上開 600萬元外，於同時期內亦有侵占自訴人
    玉闕朝仁宮60萬元款項），經甲○○追討後，始由童沛綺之
    母親代償50萬元，另 610萬元均未返還。被告乙○○與童沛
    綺相互勾結，共同意圖為自己不法之所有，由童沛綺業務上
    侵占玉闕朝仁宮公款，而後匯至被告乙○○之帳戶花用，其
    二人應屬共同正犯，因認被告乙○○與童沛綺共同涉犯刑法
    第336條第2項之業務侵占罪嫌云云。
二、按犯罪事實應依證據認定之，無證據不得認定犯罪事實；又
    不能證明被告犯罪者，應諭知無罪之判決，刑事訴訟法第15
    4條第2項、第301條第1項分別定有明文。又按認定不利於被
    告之事實，須依積極證據，苟積極證據不足為不利於被告事
    實之認定時，即應為有利於被告之認定，更不必有何有利之
    證據；再按事實之認定，應憑證據，如未能發現相當證據，
    或證據不足以證明，自不能以推測或擬制之方法，以為裁判
    之基礎；復按認定犯罪事實所憑之證據，雖不以直接證據為
    限，間接證據亦包括在內，然而無論直接或間接證據，其為
    訴訟上之證明，須於通常一般之人均不致有所懷疑，而得確
    信為真實之程度者，始得據為有罪之認定；最高法院30年上
    字第 816號、40年臺上字第86號及76年臺上字第4986號分別
    著有判例意旨可資參照。
三、自訴人主張被告乙○○涉嫌與童沛綺共犯業務侵占罪行，無
    非以童沛綺所侵占之前開款項其中有 420萬元係分別匯入被
    告乙○○銀行帳戶內，及被告乙○○所簽寫之切結書一份可
    證，為其主要論據。訊據被告乙○○對於共同被告童沛綺於
    右揭時地將 420萬元款項匯入其帳戶之事實坦承不諱，惟堅
    決否認有與共同被告童沛綺共同侵占自訴人公款之事實，辯
    稱：當時是童沛綺說要投資伊所經營之公司而匯款至伊銀行
    帳戶，但童沛綺投資時並未說資金來源，伊將童沛綺所匯之
    款項以童沛綺本人名義投資至伊經營之嵊臏開發股份有限公
    司（下稱嵊臏公司）之相關企業芝韓清江生物科技股份有限
    公司（下稱芝韓清江公司）、臺灣芝韓資訊科技股份有限公
    司（下稱臺灣芝韓公司，該公司後更名為朋騰股份有限公司
    【下稱朋騰公司】）、朋騰國際股份有限公司（下稱朋騰國
    際公司）、福佑營造股份有限公司（下稱福佑營造公司）等
    公司擔任股東，至於實際投資金額多少伊不記得了，嗣後童
    沛綺才告訴伊所投資之資金是侵占自訴人的公款，並揚言如
    不同意返還所投資之金額，就要死給伊看，伊不得已才簽寫
    切結書，伊並無與童沛綺共同侵占自訴人之公款等語。
四、經查：
  (一)共同被告童沛綺所侵占自訴人660萬元，其中有420萬元係分
    別匯款至被告乙○○之世華銀行仁愛辦事處帳戶、花旗銀行
    信義分行帳戶及華泰銀行文山分行帳戶等情，固據證人童沛
    綺於原審審理時陳述明確，且有定期存款存單及童沛綺書立
    之侵占明細表各3份、匯款單7份、取款憑條、玉闕朝仁宮之
    臺中商業銀行存款存摺、分類帳目及分類帳摘要各 1份、童
    沛綺書立之切結書及存證信函各 1份、被告乙○○書立之切
    結書及存證信函各 1份附卷可稽，惟此僅足證明童沛綺於侵
    占自訴人前開款項後，有將其中 420萬元匯款至被告乙○○
    前開銀行帳戶內，尚不足以認定被告乙○○知悉童沛綺侵占
    自訴人款項一事，及執此即遽認被告乙○○亦有侵占自訴人
    前開款項。
  (二)復查，證人即共同被告童沛綺於原審審理時證稱：其因想要
    作生意賺錢而投資被告乙○○的公司，所以將挪用自訴人的
    款項匯到被告乙○○帳戶投資公司，錢是其匯的，匯款單上
    的字都是其所寫的，因為匯到公司帳號要寫統一編號，而被
    告乙○○的身分證號碼比較好記，所以其才說要匯到被告乙
    ○○的帳戶，實際上有投資幾家公司，投資金額多少，因為
    時間太久，已經不記得了，被告乙○○於其投資後有交付股
    東名冊，其並未告知是拿自訴人的香油錢投資，被告乙○○
    也不知道其所匯款項的來源，當時預定其投資期限為一年，
    其曾擔任芝韓清江公司股東及監察人，也有以公司股東名義
    到韓國，後來事情曝光，其至臺北找被告乙○○時，被告乙
    ○○才知道其是以挪用自訴人的款項來投資等語明確（見原
    審94年度自緝字第 201號卷第97頁至106頁、第109頁，另參
    原審92年度自字第 774號卷第68頁至第70頁）。且證人即共
    同被告童沛綺分別為朋騰國際公司股東兼董事、投資股份 4
    萬5千股，及為臺灣芝韓公司股東、投資金額200萬元；芝韓
    清江公司之股東、投資金額 200萬元；福佑營造公司之股東
    、投資金額 820萬元等情，此分別有朋騰國際公司公司登記
    資料表，及經濟部中部辦公室94年6月10日經中三字第09430
    914560號函及其附件明之公司變更登記表、股東名冊，與臺
    北市政府94年6月13日府建商字第09410092700號函及及附件
    之股東名簿各 1份在卷可稽，核與證人童沛綺所證其匯款予
    被告乙○○係投資等情相符，且如被告乙○○係與童沛綺共
    謀以匯款至乙○○帳戶方式逃避追查，衡情應無可能再以童
    沛綺名義投資公司，是被告乙○○所辯匯款係童沛綺之投資
    款，其並無與共同被告童沛綺共同謀意侵占自訴人之款項等
    語，尚堪採信。
  (三)又被告乙○○固自承有書立系爭切結書等情。然查，證人即
    共同被告童沛綺於原審審理時復證稱：事情曝光後，其至臺
    北找被告乙○○，以死相逼要被告乙○○寫切結書及開立二
    張支票，並要求被告乙○○將支票直接以掛號寄給自訴人，
    切結書的內容好像是其唸給被告乙○○寫的，至於後來被告
    乙○○所簽發的支票為何退票，其不清楚等語甚詳（見原審
    94年度自緝字第 201號卷第101頁至第105頁）。復觀之共同
    被告童沛綺係自91年起陸續侵占自訴人之現金、存款，而於
    91年12月28日因遭自訴人發現而書立切結書自承挪用侵占自
    訴人款項，該切結書僅係記載共同被告童沛綺侵占自訴人款
    項等語；惟被告乙○○係於92年 5月28日始書立切結書，且
    查諸被告乙○○所寫之切結書內容係記載被告乙○○向自訴
    人借貸 610萬元，並自92年5月28日起至同年6月12日止清償
    完畢等語（借款事實為自訴人否認），被告乙○○上開書立
    之切結書，僅足認定被告乙○○於92年 5月28日簽寫切結書
    時知悉該610萬元為自訴人之款項，並同意償還該610萬元，
    惟仍不足以認定被告乙○○有與共同被告童沛綺共謀侵占自
    訴人款項，或於簽寫切結書前已知共同被告童沛綺之匯款為
    侵占自訴人之款項，而共謀由童沛綺將該款項匯入被告乙○
    ○前開銀行帳戶。況依證人即共同被告童沛綺於原審審理時
    所證，被告乙○○係因童沛綺以死相逼，方依證人童沛綺所
    述之內容書寫該切結書，是該被告乙○○所書立之切結書，
    不足以認定被告乙○○於童沛綺匯款時已知悉童沛綺侵占自
    訴人款項一事，尚難僅憑被告乙○○所寫之上開切結書，遽
    以認定被告乙○○與共同被告童沛綺就童沛綺侵占自訴人款
    項一事，有犯意之聯絡。
  (四)綜上，本件自訴人所憑之證據，就被告乙○○部分，無論直
    接或間接證據，均尚未達於一般之人均可得確信，而無合理
    之懷疑存在之程度，此外，復查無其他積極證據足資證明被
    告乙○○有自訴人所指之與共同被告童沛綺共同業務侵占之
    犯行。
五、自訴人上訴意旨則略以：被告乙○○前已書立切結書表明願
    償還 610萬元，屆期則又食言，自訴人催討無著始提起自訴
    ，然被告乙○○苟未與童沛綺共謀侵占，何以原審法院五次
    傳喚均不敢到案而甘遭法院通緝？且又俟童女判刑確定經警
    查獲到案後始辯稱未與童女共同侵占、該 420萬元係童女投
    資入股其公司，然其所謂之公司經查證均屬已解散登記、現
    均已不存在之公司，且童女匯予被告之款項均係匯入被告私
    人帳戶，並非匯入公司帳戶，而各筆匯入被告私人帳戶款項
    ，經函查結果，並無被告所謂立即轉入公司帳戶情形，反係
    於不同日期以金融卡小額提領、或以現金提領或轉帳方式多
    次領取，足徵被告所辯不實，又被告辯稱童女有分紅乙節，
    亦與卷證資料所示朋騰、芝韓清江、嵊臏、福佑等公司全年
    虧損無盈餘分配之事實不符，童女縱為至愚亦不可能冒然將
    違法侵占所得鉅款投資至如斯經營不善之公司，非但血本無
    歸，復需入監服刑，郤又對被告無怨無悔、未對被告有任何
    理論或追究之可能？俱徵被告與之苟串共同侵占自訴人款項
    之事證明確等語。然查：
  (一)被告乙○○固自承有書立系爭切結書，然該切結書僅係記載
    被告乙○○向自訴人借貸610萬元，並自92年5月28日起至同
    年 6月12日止清償完畢等語（借款事實則為自訴人否認），
    上開書立之切結書，僅足認定被告乙○○於92年 5月28日簽
    寫切結書時知悉該 610萬元為自訴人之款項，並同意償還該
    610 萬元，殊未足以因此即認定被告乙○○有與共同被告童
    沛綺共謀侵占款項，或於簽寫切結書前已知共同被告童沛綺
    之匯款為侵占自訴人之款項，而共謀由童沛綺將該款項匯入
    被告乙○○前開銀行帳戶，自訴人所執被告書立切結書乙節
    ，尚難遽認被告乙○○與共同被告童沛綺就童沛綺侵占自訴
    人款項一事，有犯意之聯絡。
  (二)共同被告童沛綺將 420萬元匯入被告乙○○私人帳戶乙節，
    據共同被告童沛綺證稱係為投資被告乙○○之公司，因匯到
    公司帳號要寫統一編號，而被告乙○○的身分證號碼較為好
    記，故匯入被告乙○○的帳戶等語明確，且共同被告童沛綺
    亦確有登記朋騰國際公司股東兼董事、投資股份4萬5千股，
    及為臺灣芝韓公司股東、投資金額 200萬元；芝韓清江公司
    之股東、投資金額 200萬元；福佑營造公司之股東、投資金
    額 820萬元等情，均如前述，復經證人即嵊臏、芝韓公司股
    東馮青春於本院審理中到庭供證屬實，是被告乙○○既有將
    共同被告童沛綺匯入款項用為童沛綺投資上開公司之入股款
    項，則被告乙○○究將童女匯入之款項係整筆或分批、提現
    或轉帳之方式以為投資，核與上揭事實之認定不生影響，自
    訴人執此為被告乙○○所辯不實之論據，並非可採。
  (三)又朋騰國際、朋騰等公司於90年度全年虧損、無盈餘分配乙
    節，固有財政部台北市國稅局大安分局財北國稅大安營所字
    第0940037153號、內湖稽徵所財北國稅內湖營所字第094001
    7048號函可憑（附本院卷第170、183頁），然本件係查究被
    告乙○○有無將共同被告童沛綺匯入之款項投資該等公司，
    至該公司之經營狀況、有無盈虧則非本案審究範疇，殊不能
    以該等公司無盈餘乙節反而推論共同被告童沛綺不可能冒然
    投資該等公司，自訴人此部分所論，亦非有據。
  (四)綜上，自訴人上訴意旨所執事由，均屬乏據，非可採信，原
    審以不能證明被告乙○○犯罪，而諭知被告乙○○無罪之判
    決，核無不當，自訴人之上訴，非有理由，應予駁回。
據上論結，應依刑事訴訟法第368條，判決如主文。
中    華    民    國    95    年    2     月    9     日
            刑事第十一庭  審判長法  官    黃  梅  月
                                法  官    林  宜  民
                                法  官    林  欽  章
上列正本證明與原本無異。
不得上訴。
                                書記官    巫  彥  佳
中    華    民    國    95    年    2    月    10     日
                                                      Ｆ


司法院資訊處製作；財團法人民間司法改革基金會備份。
